【裁判字號】    99,簡上,338
【裁判日期】    991125
【裁判案由】    分配表異議之訴
【裁判全文】
臺灣高雄地方法院民事判決             99年度簡上字第338號
上  訴  人  財政部臺灣省南區國稅局高雄縣分局
法定代理人  李燈坤
訴訟代理人  黃起瑞
            謝世峻
被 上訴 人  洪美華
訴訟代理人  侯永福律師
            謝佳蓁律師
上開當事人間分配表異議之訴事件，上訴人對於民國99年7 月8
日本院99年度雄簡字第1202號第一審判決提起上訴，本院民國99
年11月11日言詞辯論終結，判決如下：
    主      文
上訴駁回。
第二審訴訟費用由上訴人負擔。
    事實及理由
一、本件上訴人起訴主張：被上訴人於民國98年6 月15日持執行
    名義聲請強制執行訴外人東成起重企業股份有限公司（下稱
    東成公司）之財產，經本院以98年度司執字第57996 號清償
    債務強制執行事件受理（下稱系爭執行事件）。嗣東成公司
    所有車牌號碼Z6-026自用大貨車（下稱系爭大貨車）於99年
    1 月26日，經本院民事執行處進行拍賣程序並由訴外人賴華
    英買受，買賣價金新臺幣（下同）110 萬元，經本院民事執
    行處於99年4 月15日製成分配表，依系爭分配表記載，上訴
    人所應課徵之優先債權營業稅5 萬2,381 元及營利事業所得
    稅42萬9,639 元（下合稱系爭稅款），分列為第5 及第6 次
    序，被上訴人所有之普通債權及程序費用債權則列為次序第
    2 、第3 。惟依稅捐稽徵法第6 條第1 項規定，稅捐之徵收
    ，應優先於普通債權，又系爭分配表原列為次序2 之次優債
    權即98年使用牌照稅乃係執行處誤列，經上訴人向列表之債
    權人即交通部公路總局高雄區監理所（下稱高雄監理所）查
    詢，高雄監理所表示無該筆使用牌照稅稅款債權，系爭分配
    表應有錯誤，經上訴人一併聲明異議後，執行法院並未更正
    ；且執行法院於99年5 月5 日寄發之雄院高98司執祥字第57
    996 號函文表示上訴人如不服裁定者，得於收到本裁定10日
    內，向執行法院提出異議狀，故上訴人並未逾越提出訴訟之
    期限等語，爰提起本件分配表異議之訴，請求更正系爭分配
    表，並聲明求為判決：本院98年度司執字第57996 號強制執
    行事件，於99年4 月15日製作之分配表，上訴人就營業稅部
    分應更正為依第2 次序優先分配受償5 萬2,381 元，營利事
    業所得稅應更正為依第3 次序優先分配受償42萬9,639 元。
二、被上訴人則以：本院民事執行處係於99年3 月30日提出第1
    次分配表，經被上訴人於99年4 月7 日，以上訴人之系爭稅
    款均未於系爭大貨車拍賣之日一日前參與分配為由聲明異議
    後，本院民事執行處認為被上訴人異議正當，乃於99年4 月
    15日寄送系爭更正分配表予上訴人，上訴人於99年4 月22日
    收受系爭更正分配表，依法如上訴人或債務人未於受送達後
    3 日內提出反對之陳述，即視為同意系爭更正分配表之分配
    ，而上訴人遲至99年5 月3 日始以南區國稅高縣四字第0990
    023462號函對系爭更正分配表提出反對之陳述，已逾反對陳
    述之期間，被上訴人之異議已終結，分配程序即告確定，上
    訴人即不得再行提起分配表異議之訴；且上訴人僅為對更正
    分配表為反對陳述之債權人，故得提起分配表異議之訴者應
    為被上訴人，而非上訴人，上訴人不具當事人適格等語資為
    抗辯，並聲明求為判決：上訴人之訴駁回。
三、原審經審理結果，以上訴人所為之反對陳述逾期，異議程序
    業已終結，且系爭稅款債權參與分配仍應受強制執行法聲明
    參與分配之限制，以及上訴人非聲明異議之人，不得提起異
    議之訴為由，判決上訴人敗訴。上訴人不服，提起上訴，除
    援用原審之陳述外，於本院補充陳述：系爭大貨車業經上訴
    人於98年9 月17日依稅捐稽徵法第24條第1 項規定辦理禁止
    處分登記在案，本院民事執行處於執行拍賣時，未通知上訴
    人參與分配，有違「加值型及非加值型營業稅法施行細則」
    第47條第3 項及「法院及海關拍賣或變賣貨物課徵營業稅作
    業要點」第5 點規定，且違反司法院相關函示之內容，執行
    法院顯未善盡告知義務；又稅捐機關係屬對於執行標的物有
    優先受償權之債權人，參與分配應不受強制執行法第32條第
    1 項規定之限制等語，並聲明求為判決：(一)原判決廢棄；(二)
    本院民事執行處99年4 月15日製作之分配表，應將營業稅及
    營利事業所得稅，優先於被上訴人之債權分配。被上訴人則
    聲明：上訴駁回。
四、本件兩造不爭執事項及爭點：
（一）不爭執事項：
      上訴人於99年4 月22日收受執行法院99年4 月15日雄院高
      98司執祥字第57996 號函及附件分配表，而於同年月29日
      始向執行法院，對於該分配表，具狀表示異議。
（二）本件之爭點在於：
    (一)上訴人是否得提起本件分配表異議之訴？
    (二)系爭執行事件之分配表是否因上訴人逾期就更正分配表為
      反對陳述而確定？
    (三)上訴人主張系爭稅款債權應優先於被上訴人之債權受分配
      ，有無理由？
五、本院之判斷：
（一）就上訴人是否得提起本件分配表異議之訴之部分：
    (一)按債權人或債務人對於分配表所載各債權人之債權或分配
      金額有不同意者，應於分配期日1 日前，向執行法院提出
      書狀，聲明異議；執行法院對於前條之異議認為正當，而
      到場之債務人及有利害關係之他債權人不為反對之陳述或
      同意者，應即更正分配表而為分配；依前條第1 項更正之
      分配表，應送達於未到場之債務人及有利害關係之他債權
      人。前項債務人及債權人於受送達後3 日內不為反對之陳
      述者，視為同意依更正分配表實行分配。其有反對陳述者
      ，應通知聲明異議人；異議未終結者，為異議之債權人或
      債務人，得向執行法院對為反對陳述之債權人或債務人提
      起分配表異議之訴；聲明異議人未於分配期日起10日內向
      執行法院為前2 項起訴之證明者，視為撤回其異議之聲明
      ，經證明者，該債權應受分配之金額，應行提存；前項期
      間，於第40條之1 有反對陳述之情形，自聲明異議人受通
      知之日起算，分別為強制執行法第39條第1 項、第40條第
      1 項、第40條之1 及第41條第1 項、第3 項及第4 項所明
      定。又分配表異議之訴通說認為係形成之訴（最高法院79
      年度台上字第2748號裁判意旨參照），需依法規賦與當事
      人以形成權，始得提起形成之訴（最高法院85年度台上字
      第2995號裁判意旨參照）。
    (二)由上開規定可知，對於分配表聲明異議之程序，應由債權
      人或債務人於分配期日1 日前，以書狀向執行法院提出聲
      明異議，執行法院如對該異議認為正當，而分配期日到場
      之債務人及有利害關係之他債權人不為反對之陳述或同意
      者，本應即更正分配表實行分配；惟如非全部之債權人或
      債務人均到場，僅依到場之債務人或有利害關係之他債權
      人同意即更正分配表而為分配，對於未到場之債務人或有
      利害關係之其他債權人權益將造成影響，故上開於分配期
      日更正分配表實施分配之規定，應僅限於債務人及有利害
      關係之他債權人「全體」均到場之情形才有適用，否則執
      行法院即應將上開更正分配表，送達分配期日未到場之債
      務人及其他有利害關係之債權人表示意見，若債務人或有
      利害關係之他債權人於3 日內為反對陳述者，執行法院應
      通知聲明異議人，此時，為聲明異議人得向執行法院對為
      反對陳述之債權人或債務人提起分配表異議之訴。是於分
      配表異議之程序，對執行法院第1 次作成之分配表有不同
      意見者，應向執行法院聲明異議，而對於該聲明異議不同
      意者，則可於分配期日到場為反對陳述，或於受更正分配
      表送達後3 日內為反對陳述，而一旦經債務人或其他債權
      人為反對陳述，異議程序即暫不終結，聲明異議人應於10
      日內提起分配表異議之訴，否則視為撤回異議，從而在分
      配表異議程序中，聲明異議之債權人或債務人，以及未聲
      明異議之債務人或有利害關係之債權人，應分別適用分配
      表異議之訴以及反對陳述之救濟途徑，合先敘明。
    (三)經查，本件本院民事執行處係於99年3 月30日作成第1 次
      分配表，並定同年4 月14日進行分配，第1 次分配表業於
      同年4 月2 日送達予上訴人，嗣被上訴人於同年月7 日，
      以書狀聲明異議，經本院民事執行處認為被上訴人異議為
      正當，復於同年月15日更正分配表，上訴人並於同年月22
      日收受系爭更正分配表，有本院民事執行處99年3 月30日
      雄院高98司執祥字第57996 號函及送達證書、被上訴人99
      年4 月7 日民事異議狀、本院民事執行處99年4 月15日雄
      院高98司執祥字第57996 號函及送達證書附卷可稽，堪信
      為真。而依上開本院99年4 月15日函文主旨「檢送更正分
      配表1 件」及說明欄「三、被上訴人對分配表聲明異議，
      本院依法更正分配表。於分配期日未到場之債權人如於本
      更正分配表送達3 日內不為反對之陳述者，依強制執行法
      第40條之1 第2 項規定，視為同意依更正分配表實施分配
      。」等語，已清楚告知上訴人，99年4 月15日所送達之分
      配表為更正分配表，如未於3 日內為反對陳述，將視為同
      意依系爭更正分配表實施分配，是上訴人於收受系爭更正
      分配表後，如對更正分配表之內容有不同意見，僅得於受
      送達後3 日內提出反對陳述，而無聲明異議及提起分配表
      異議之訴之餘地，則本件上訴人既未對第1 次分配表聲明
      異議，是其顯非聲明異議之債權人，故其以聲明異議之被
      上訴人為被告，提起本件分配表異議之訴，自非有據。
    (四)上訴人雖主張，其係於99年4 月27日以南區國稅高縣四字
      第0990023462號函向執行法院就99年4 月15日之分配表依
      法聲明異議，並於說明欄中另外針對該分配表中之牌照稅
      部分提出「三、另經洽高雄縣政府地方稅務局，該公司並
      無滯欠98年使用牌照稅，請惠予取消本分局原陳報之使用
      牌照稅（98年）債權」之異議，故該函之性質應為強制執
      行法第39條第1 項之聲明異議，且執行法院並於99年5 月
      5 日雄院高98司執祥字第57996 號函文表示得於收到本裁
      定10日內，向執行法院提出異議狀，故上訴人並未逾越提
      出訴訟之期限云云；然查上訴人上開函文，雖主旨係記載
      「為就貴院98年度司執字第57996 號強制執行事件提起分
      配表異議，異議之聲明如說明」等聲明異議之用語，然說
      明欄則清楚表示「一、復貴處99年4 月15日雄院高98司執
      祥字第57996 號函」等語，是上訴人上開函文之性質，應
      屬對執行法院99年4 月15日更正分配表所為之反對陳述，
      而非強制執行法第39條第1 項之聲明異議，是上訴人主張
      該函文係表示聲明異議云云，殊不足採。又縱使上訴人要
      求更正牌照稅部分之主張，因非係對於被上訴人之異議為
      反對陳述而可認定為聲明異議，惟執行法院於寄送99年3
      月30日之第1 次分配表時，業已清楚表示定於99年4 月14
      日進行分配，上訴人遲至99年4 月29日才針對分配表中牌
      照稅部分聲明異議，顯已違反異議應於分配期日1 日前聲
      明之規定，其異議亦屬不合法而應予駁回，是上訴人自不
      因該函文而取得提起分配表異議之訴之法律上地位，從而
      執行法院99年5 月5 日函主旨雖載有「本院98年度司執字
      第57996 號所製作之分配表並無誤算或不當，貴局如堅持
      主張異議之理由，請依強制執行法第41條規定，提起分配
      表異議之訴，俾以解決。如不服本裁定，得於收受本裁定
      10日內，向本院提出異議狀。」等語，然上訴人並不因該
      此教示而產生任何賦權或復權之效果（最高法院32年抗字
      第255 號判例意旨參照），上訴人依法仍不得提起本件分
      配表異議之訴；況函文所載10日期間，應僅係告知上訴人
      ，如對於執行法院就其不合法異議所為之裁定有所不服，
      得於10日內提出異議之教示，而非係對於分配表異議之訴
      之救濟教示，是上訴人主張其已依法就99年4 月15日之更
      正分配表聲明異議，並於期限內提起分配表異議之訴，程
      序並無違誤云云，與前述法規範容有未合，其主張顯不足
      採。
（二）系爭執行事件之分配表是否因上訴人逾期就更正分配表為
      反對陳述而確定？
    (一)依前述強制執行法第39條第1 項、第40條第1 項及第40條
      之1 之規定，實係為避免分配程序延宕，故未到場之債務
      人或有利害關係之他債權人如未於收受更正分配表送達後
      3 日之法定期間內為反對之陳述者，視為同意依更正分配
      表實行分配，則異議程序當然終結，執行法院應依更正分
      配表為分配。
    (二)經查，本件上訴人係於99年4 月22日收受更正分配表，然
      其遲至同年月29日始對系爭更正分配表提出反對陳述，已
      如前述，其所為反對陳述，顯已逾3 日之法定期限，揆諸
      前揭說明，應視為上訴人已同意依更正分配表實行分配，
      自不許上訴人再爭執系爭更正分配表之內容。是上訴人請
      求更正系爭分配表云云，亦無理由。
（三）就上訴人主張系爭稅款債權應優先於被上訴人之債權受分
      配，有無理由部分：
      經查，上訴人依法既不得提起本件分配表異議之訴，且其
      亦未於法定期間內對系爭更正分配表為反對陳述，業不得
      再爭執系爭更正分配表之內容，已如前所述，是上訴人本
      件分配表異議之訴應無理由，已堪認定，則上訴人是否為
      強制執行法第34條第2 項所稱之對於執行標的物有優先受
      償權之債權人，而不受同法第32條第1 項參與分配之限制
      ，系爭稅款債權是否應優先於被上訴人之普通債權而受分
      配乙節，核與判決之結論，不生影響，爰不再予論列，併
      此敘明。
六、綜上所述，上訴人依強制執行法第41條第1 項之規定，請求
    將執行法院99年4 月15日製作之更正分配表上，應將營業稅
    及營利事業所得稅，優先於被上訴人之債權分配，為無理由
    ，應予駁回。原審於調查後判決駁回上訴人之訴，核無違誤
    ，自應予以維持。上訴意旨指摘原判決不當，求予廢棄改判
    ，為無理由，應予駁回其上訴。
據上論結，本件上訴為無理由，依民事訴訟法第436 條之1 第3
項、第449 條第1 項、第78條，判決如主文。
中    華    民    國    99    年    11    月    25    日
            民事第六庭審判長法  官  楊國祥
                            法  官  曾子珍
                            法  官  李怡諄
以上正本係照原本作成。
不得上訴。
中    華    民    國    99    年    11    月    22    日
                            書記官  陳俊亦

司法院資訊處製作；財團法人民間司法改革基金會備份。
